ACORDAO-COMPLETO-2391584

ACÓRDÃO 632/2020 ATA 2/2020 - PRIMEIRA CÂMARA

VISTOS, relatados e discutidos estes autos referentes à Tomada de Contas Especial instaurada pelo Fundo Nacional de Desenvolvimento da Educação - FNDE contra o Sr. Francisco Celso Crisóstomo Secundino (gestão: 2013 a 2016) e a Sra. Maria do Rosário Araujo Pedrosa Ximenes (gestão: 2017 a 2020) , ex-prefeito e prefeita de Canindé/CE, em face da omissão no dever de prestar contas dos recursos federais recebidos por força do Programa Nacional de Apoio ao Transporte Escolar - Pnate, no exercício de 2016.
ACORDAM os Ministros do Tribunal de Contas da União, reunidos em sessão da 1ª Câmara, ante as razões expostas pelo Relator, em:
9.1. com fundamento nos arts. 1º, inciso I, 16, inciso III, alíneas a e c, 19, caput, e 23, inciso III, da Lei 8.443/1992, julgar irregulares as contas do Sr. Francisco Celso Crisóstomo Secundino;
9.2. com base nos arts. 1º, inciso I, 16, inciso III, alíneas a e b, 19, parágrafo único, e 23, inciso III, da Lei 8.443/1992, julgar irregulares as contas da Sra. Maria do Rosário Araujo Pedrosa Ximenes;
9.3. condenar o Sr. Francisco Celso Crisóstomo Secundino ao pagamento das quantias abaixo especificadas, atualizadas monetariamente e acrescidas dos juros de mora, calculados a partir das correspondentes datas até a efetiva quitação, fixando-lhe o prazo de 15 (quinze) dias, a contar do recebimento da notificação, para que comprove, perante o Tribunal (art. 214, inciso III, alínea a, do Regimento Interno/TCU) , o recolhimento da dívida ao Fundo Nacional de Desenvolvimento da Educação, na forma da legislação em vigor:
	Data de ocorrência
	Valor histórico (R$) 

	2/3/2016
	41.049,46

	4/4/2016
	41.049,46

	4/5/2016
	41.049,46

	1º/6/2016
	41.049,46

	4/11/2016
	205.247,30

	2/12/2016
	41.049,44

9.4. aplicar ao Sr. Francisco Celso Crisóstomo Secundino a multa prevista no art. 57 da Lei 8.443/1992, no valor de R$ 45.000,00 (quarenta e cinco mil reais) , e à Sra. Maria do Rosário Araujo Pedrosa Ximenes a multa capitulada no art. 58, inciso I, da mesma lei, no quantum de R$ 5.000,00 (cinco mil reais) , fixando-lhes o prazo de 15 (quinze) dias, a contar das notificações, para que comprovem, perante o Tribunal, o recolhimento das dívidas ao Tesouro Nacional (art. 214, inciso III, alínea a, do Regimento Interno/TCU) , atualizadas monetariamente desde a data deste Acórdão até a data do efetivo recolhimento, se forem pagas após o vencimento, na forma da legislação em vigor;
9.5. autorizar, caso requerido, nos termos do art. 26 da Lei 8.443/1992, o parcelamento das dívidas a que se referem os subitem 9.3 e 9.4 acima em até 36 (trinta e seis) parcelas mensais e sucessivas, sobre as quais incidirão os correspondentes acréscimos legais (débito: atualização monetária e juros de mora; multa: atualização monetária) , esclarecendo aos responsáveis que a falta de pagamento de qualquer parcela importará no vencimento antecipado do saldo devedor, sem prejuízo das demais medidas legais;
9.6. autorizar, desde logo, a cobrança judicial das dívidas a que se refere este Acórdão, caso não atendidas as notificações, nos termos do art. 28, inciso II, da Lei 8.443/1992;
9.7. remeter cópia deste Acórdão à Procuradoria da República no Estado do Ceará, com fundamento no art. 16, § 3º, da Lei 8.443/1992 c/c o § 7º do art. 209 do Regimento Interno do TCU.

Tomada de Contas Especial instaurada pelo Fundo Nacional de Desenvolvimento da Educação, em face da omissão no dever de prestar contas dos recursos federais recebidos por força do Programa Nacional de Apoio ao Transporte Escolar  Pnate, no exercício de 2016.

Primeira Câmara

Município de Canindé/CE.

3. Responsáveis: Francisco Celso Crisóstomo Secundino (XXX.590.673-XX) e Maria do Rosário Araujo Pedrosa Ximenes (XXX.120.843-XX).

13.1. Ministros presentes: Walton Alencar Rodrigues (Presidente) e Vital do Rêgo.
13.2. Ministros-Substitutos convocados: Marcos Bemquerer Costa (Relator) e André Luís de Carvalho.
13.3. Ministro-Substituto presente: Weder de Oliveira.

ACORDAO-COMPLETO-2526347

Acórdão 1525/2022 - Primeira Câmara

MARCOS BEMQUERER

Trata o processo da Tomada de Contas Especial instaurada pelo Fundo Nacional de Desenvolvimento da Educação - FNDE contra o Sr. Francisco Celso Crisóstomo Secundino (gestão: 2013 a 2016) e a Sra. Maria do Rosário Araujo Pedrosa Ximenes (gestão: 2017 a 2020) , ex-prefeito e prefeita de Canindé/CE, em face da omissão no dever de prestar contas dos recursos federais recebidos por força do Programa Nacional de Apoio ao Transporte Escolar - Pnate, no exercício de 2016.
2.	Os recursos repassados pelo FNDE à municipalidade, no aludido exercício, totalizaram R$ 410.494,58 (peça 4) .
3.	A Secretaria Federal de Controle Interno certificou a irregularidade das contas (peça 20) e a autoridade ministerial atestou haver tomado conhecimento dessa conclusão (peça 22) .
4.	No Tribunal, a Secretaria de Controle Externo de Tomada de Contas Especial - Secex/TCE elaborou resumo do iter processual e empreendeu exame técnico da matéria por meio da instrução inserta à peça 42, que reproduzo em parte e com ajustes de forma:
"9. Na instrução inicial (peça 25) , analisando-se os documentos nos autos, concluiu-se pela necessidade de realização de citação e audiência para as irregularidades abaixo: 
9.1. Irregularidade 1: não comprovação da boa e regular aplicação dos recursos federais repassados ao município de Canindé - CE, em face da omissão no dever de prestar contas dos valores transferidos, no âmbito do Programa Nacional de Apoio ao Transporte Escolar (Pnate) , no exercício de 2016, cujo prazo encerrou-se em 21/8/2017.
9.1.1. Evidências da irregularidade: documentos técnicos presentes nas peças 9, 10 e 8.
9.1.2. Normas infringidas: art. 37, caput, c/c o art. 70, parágrafo único, da Constituição da República Federativa do Brasil; art. 93, do Decreto-lei 200/1967; art. 66 do Decreto 93.872/1986; Resolução CD/FNDE 05, de 28/05/2015.
9.2. Débitos relacionados ao responsável Francisco Celso Crisóstomo Secundino (CPF: XXX.590.673-XX) :
	Data de ocorrência
	Valor histórico (R$) 

	2/3/2016
	41.049,46

	4/4/2016
	41.049,46

	4/5/2016
	41.049,46

	1/6/2016
	41.049,46

	4/11/2016
	205.247,30

	2/12/2016
	41.049,44

9.2.1. Cofre credor: Fundo Nacional de Desenvolvimento da Educação.
9.2.2. Responsável: Francisco Celso Crisóstomo Secundino (CPF: XXX.590.673-XX) .
 (...) 
10. Encaminhamento: citação.
10.1. Irregularidade 2: não cumprimento do prazo originalmente estipulado para prestação de contas do Programa Nacional de Apoio ao Transporte Escolar (Pnate) , cujo prazo encerrou-se em 21/8/2017.
10.1.1. Evidências da irregularidade: documentos técnicos presentes nas peças 9, 10 e 8.
10.1.2. Normas infringidas: art. 37, caput, c/c o art. 70, parágrafo único, da Constituição da República Federativa do Brasil; art. 93, do Decreto-lei 200/1967; art. 66 do Decreto 93.872/1986; Resolução CD/FNDE 05, de 28/05/2015.
10.1.3. Responsável: Maria do Rosário Araujo Pedrosa Ximenes (CPF: XXX.120.843-XX) .
 (...) 
11. Encaminhamento: audiência.
12. Em cumprimento ao pronunciamento da unidade (peça 27) , foram efetuadas citação e audiência dos responsáveis (...) .
13. Conforme Despacho de Conclusão das Comunicações Processuais (peça 41) , informamos que as providências inerentes às comunicações processuais foram concluídas. 
14. Transcorrido o prazo regimental, os responsáveis permaneceram silentes, devendo ser considerados reveis, nos termos do art. 12, §3º, da Lei 8.443/1992.
 (...) 
EXAME TÉCNICO
Da validade das notificações
24. No caso vertente, a citação de cada um dos responsáveis se deu em endereços provenientes de pesquisas de endereços realizadas pelo TCU, porquanto, devido ao insucesso de realizar a citação em endereços constantes nos sistemas CPF e CNPJ da Receita (peça 34) , buscou-se a notificação em endereços provenientes de sistemas públicos (Renach - peça 37) e das bases de dados do próprio TCU. A entrega dos ofícios citatórios nesses endereços não ficou comprovada, razão pela qual [se] promoveu a notificação por edital publicado no Diário Oficial da União (peça 39) .
25. Importante destacar que, antes de promover a citação por edital, para assegurar a ampla defesa, buscaram-se outros meios possíveis para localizar e citar [os responsáveis], nos limites da razoabilidade, fazendo juntar aos autos informação comprobatória dos diferentes meios experimentados que restaram frustrados, tal como se demonstrou no item anterior da presente instrução (Acórdão 4851/2017-TCU-Primeira Câmara, Relator Ministro-Substituto Augusto Sherman) .
26. Nos processos do TCU, a revelia não leva à presunção de que seriam verdadeiras todas as imputações levantadas contra os responsáveis, diferentemente do que ocorre no processo civil, em que a revelia do réu opera a presunção da verdade dos fatos narrados pelo autor. Dessa forma, a avaliação da responsabilidade do agente não pode prescindir da prova existente no processo ou para ele carreada. 
27. Ao não apresentar sua defesa, o responsável deixou de produzir prova da regular aplicação dos recursos sob sua responsabilidade, em afronta às normas que impõem aos gestores públicos a obrigação legal de, sempre que demandados pelos órgãos de controle, apresentar os documentos que demonstrem a correta utilização das verbas públicas, a exemplo do contido no art. 93 do Decreto-lei 200/1967: 'Quem quer que utilize dinheiros públicos terá de justificar seu bom e regular emprego na conformidade das leis, regulamentos e normas emanadas das autoridades administrativas competentes.' 
28. Mesmo as alegações de defesa não sendo apresentadas, considerando o princípio da verdade real que rege esta Corte, procurou-se buscar, em manifestações dos responsáveis na fase interna desta Tomada de Contas Especial, se havia algum argumento que pudesse ser aproveitado a seu favor. 
29. No entanto, os responsáveis não se manifestaram na fase interna, não havendo, assim, nenhum argumento que possa vir a ser analisado e posteriormente servir para afastar as irregularidades apontadas.
30. Em se tratando de processo em que a parte interessada não se manifestou acerca das irregularidades imputadas, não há elementos para que se possa efetivamente aferir e reconhecer a ocorrência de boa-fé na conduta dos responsáveis, podendo este Tribunal, desde logo, proferir o julgamento de mérito pela irregularidade das contas, conforme os termos dos §§ 2º e 6º do art. 202 do Regimento Interno do TCU (...) .
31. Dessa forma, os responsáveis devem ser considerados reveis, nos termos do art. 12, §3º, da Lei 8.443/1992, devendo as contas serem julgadas irregulares, condenando-os ao débito apurado e aplicando-lhes a multa prevista no art. 57 da Lei 8.443/1992.
Prescrição da Pretensão Punitiva
32. Vale ressaltar que a pretensão punitiva do TCU, conforme Acórdão 1441/2016-TCU-Plenário, Relator: Benjamin Zymler, que uniformizou a jurisprudência acerca dessa questão, subordina-se ao prazo geral de prescrição indicado no art. 205 do Código Civil, que é de dez anos, contado da data de ocorrência da irregularidade sancionada, nos termos do art. 189 do Código Civil, sendo este prazo interrompido pelo ato que ordenar a citação, a audiência ou a oitiva dos responsáveis.
33. No caso em exame, não ocorreu a prescrição, uma vez que a irregularidade sancionada ocorreu em 22/8/2017, e o ato de ordenação da citação ocorreu em 28/5/2019.
 (...) "
5.	Diante do exposto, a Secex/TCE ofereceu a seguinte proposta de encaminhamento (peças 42 a 44) :
	5.1. considerar revéis os responsáveis Francisco Celso Crisóstomo Secundino e Maria do Rosário Araujo Pedrosa Ximenes, nos termos do art. 12, § 3º, da Lei 8.443/1992;
	5.2. com fundamento no art. 16, inciso III, alíneas a e c, da Lei 8.443/1992, julgar irregulares as contas do Sr. Francisco Celso Crisóstomo Secundino e da Sra. Maria do Rosário Araujo Pedrosa Ximenes;
	5.3. condenar o Sr. Francisco Celso Crisóstomo Secundino ao pagamento das importâncias a seguir especificadas:
	Data de ocorrência
	Valor histórico (R$) 

	2/3/2016
	41.049,46

	4/4/2016
	41.049,46

	4/5/2016
	41.049,46

	1º/6/2016
	41.049,46

	4/11/2016
	205.247,30

	2/12/2016
	41.049,44

	5.4. aplicar ao Sr. Francisco Celso Crisóstomo Secundino a multa prevista no art. 57 da Lei 8.443/1992 e à Sra. Maria do Rosário Araujo Pedrosa Ximenes a multa capitulada no art. 58, inciso I, da Lei 8.443/1992;
	5.5. autorizar, com fundamento no art. 26 da Lei 8.443/1992, o parcelamento, caso requerido, e a cobrança judicial das dívidas, nos termos do art. 28, inciso II, da Lei 8.443/1992;
5.6. encaminhar cópia da deliberação que vier a ser proferida ao Procurador-Chefe da Procuradoria da República no Estado do Ceará, com base no § 3º do art. 16 da Lei 8.443/1992 c/c o § 7º do art. 209 do Regimento Interno do TCU, para adoção das medidas que entender cabíveis.
6.	O Ministério Público junto a este Tribunal, representado pelo Subprocurador-Geral Lucas Rocha Furtado, concordou com o encaminhamento sugerido pela unidade técnica (peça 45) .
	É o Relatório.

não há.

Subprocurador-Geral Lucas Rocha Furtado.

TOMADA DE CONTAS ESPECIAL. RECURSOS DO PROGRAMA NACIONAL DE APOIO AO TRANSPORTE ESCOLAR. EXERCÍCIO DE 2016. NÃO DEMONSTRAÇÃO DA BOA E REGULAR APLICAÇÃO DOS RECURSOS FEDERAIS PERCEBIDOS, EM VISTA DA OMISSÃO NO DEVER DE PRESTAR CONTAS. CONTAS IRREGULARES DO EX-PREFEITO E DO SUCESSOR. DÉBITO AO EX-ALCAIDE QUE GERIU OS RECURSOS. APLICAÇÃO DE MULTA A AMBOS OS RESPONSÁVEIS.

TOMADA DE CONTAS ESPECIAL (TCE)

Secretaria de Controle Externo de Tomada de Contas Especial - Secex/TCE.

Trata o processo da Tomada de Contas Especial instaurada pelo Fundo Nacional de Desenvolvimento da Educação - FNDE contra o Sr. Francisco Celso Crisóstomo Secundino (gestão: 2013 a 2016) e a Sra. Maria do Rosário Araujo Pedrosa Ximenes (gestão: 2017 a 2020) , ex-prefeito e prefeita de Canindé/CE, em face da omissão no dever de prestar contas dos recursos federais recebidos por força do Programa Nacional de Apoio ao Transporte Escolar - Pnate, no exercício de 2016.
2.	As verbas repassadas pelo Fundo à municipalidade, no exercício de referência, totalizaram R$ 410.494,58, consoante documento expedido pelo tomador de contas inserto à peça 4.
3.	Diante da omissão no dever de prestar contas dos recursos percebidos, o FNDE notificou os responsáveis para oferecerem a prestação de contas ou devolverem a quantia transferida ao município. Em vista da ausência de manifestação dos gestores, o Fundo instaurou a presente Tomada de Contas Especial.
4. 	Nesta Casa de Contas, a Secretaria de Controle Externo de Tomada de Contas Especial - Secex/TCE empreendeu, por delegação de competência, a citação e a audiência dos responsáveis, nos seguintes termos: a) citação do Sr. Francisco Celso Crisóstomo Secundino - para que recolhesse o débito quantificado no processo e/ou apresentasse alegações de defesa acerca da não comprovação do bom e regular emprego dos recursos federais, ante a omissão no dever de prestar contas dos valores repassados (peça 30) ; b) audiência da Sra. Maria do Rosário Araujo Pedrosa Ximenes - pelo não cumprimento do prazo originalmente estipulado para prestação de contas do Pnate (peça 31) , cujo termo final expirou em 21/8/2017.
5.	Notificado, o Sr. Francisco Celso Crisóstomo Secundino não adimpliu a dívida e tampouco trouxe ao descortino do Tribunal suas alegações de defesa. Igualmente a Sra. Maria do Rosário Araujo Pedrosa Ximenes não apresentou suas razões de justificativa. Ambos os responsáveis deixaram transcorrer in albis o prazo que lhes foi conferido, o que caracteriza a revelia prevista no art. 12, § 3º, da Lei 8.443/1992.
6.	Após examinar o mérito do processo, a unidade instrutiva opinou, em substância, pela irregularidade das contas do ex-prefeito e da prefeita, com a condenação do Sr. Francisco Celso Crisóstomo Secundino ao pagamento do débito apurado e aplicação da multa prevista no art. 57 da Lei 8.443/1992. Quanto à Sra. Maria do Rosário Araujo Pedrosa Ximenes, a Secex/TCE sugeriu a imposição da multa capitulada no art. 58, inciso I, da Lei 8.443/1992. O Ministério Público junto ao TCU concordou com a proposta da unidade técnica.
7.	Fixadas a situação fático-jurídica, a análise e a proposta de desfecho oferecida ao Tribunal para os autos, passo à apreciação da matéria.
8.	No caso concreto, a ausência da prestação de contas impediu a comprovação da boa e regular utilização dos recursos públicos federais transferidos à municipalidade pelo FNDE, sob a égide do Pnate, durante o exercício financeiro de 2016.
9.	Deve-se deixar bem frisado que cabe ao gestor que se comprometeu a aplicar as verbas federais nas finalidades acordadas o ônus de comprovar o adequado emprego da integralidade dos recursos públicos, mediante documentação suficiente e hábil para tanto, o que não ocorreu nestes autos.
10.	Destaca-se ainda que o dever de demonstrar a boa e regular utilização do dinheiro público decorre de imposição derivada do ordenamento jurídico, a teor do bloco normativo composto pelas disposições dos arts. 70, parágrafo único, da Constituição Federal, 93 do Decreto-lei 200/1967 e 66 do Decreto 93.872/1986.
11.	Nessa conexão de ideias, em vista da falta de prestação de contas e diante da impossibilidade de apreciar a adequada utilização das verbas em exame, entendo que está seguramente evidenciada a necessidade de responsabilização do Sr. Francisco Celso Crisóstomo Secundino, uma vez que era o prefeito à época dos repasses e da gestão dos recursos em epígrafe. Ou seja, empregou as verbas federais recebidas em sua administração (de 2013 a 2016) , mas deixou de prestar contas ao Fundo desses recursos públicos. Em consequência, as contas do ex-prefeito devem ser julgadas irregulares, com condenação ao pagamento do débito quantificado no processo.
12.	Quanto à atual prefeita, Sra. Maria do Rosário Araujo Pedrosa Ximenes, na linha do que propôs a unidade técnica, tendo havido omissão no dever de prestar contas por parte da alcaide, sem a gestão efetiva dos recursos do Pnate, entendo que deve ter suas contas julgadas irregulares e a ela deve ser aplicada a multa do art. 58, inciso I, da Lei 8.443/1992.
13.	Ressalte-se que esse encaminhamento referente à responsabilização do ex-prefeito, que geriu recursos e não prestou contas, e da prefeita, que não administrou as verbas, mas que igualmente não apresentou contas, está em afino com o magistério jurisprudencial desta Corte, conforme os excertos de julgados extraídos da ferramenta de pesquisa do Tribunal "Jurisprudência Selecionada":
Acórdão 3871/2019-TCU-Segunda Câmara (de minha relatoria) 
"Não cabe a atribuição de débito solidário ao prefeito que, embora omisso quanto à obrigação de prestar contas em razão de a vigência do convênio adentrar o seu mandato, não geriu qualquer parcela dos recursos transferidos. Nesse caso, as contas do prefeito sucessor são julgadas irregulares, com a aplicação da multa prevista no art. 58, inciso I, da Lei 8.443/1992."
Acórdão 3342/2019-TCU-Primeira Câmara (rel. min. subst. Augusto Sherman) 
"Esgotado o prazo para a prestação de contas dos recursos do Programa Dinheiro Direto na Escola (PDDE) na gestão de prefeito sucessor e, em resposta à citação, apresentada por ele documentação insuficiente para demonstrar a boa e regular aplicação dos valores comprovadamente geridos pelo prefeito antecessor, é cabível o julgamento pela irregularidade das contas de ambos os responsáveis, com imputação de débito e multa ao antecessor e de multa ao sucessor."
14.	Outrossim, deve ser autorizado o pagamento das dívidas em até 36 parcelas mensais e consecutivas, caso solicitado, e a cobrança judicial das dívidas, bem como se deve encaminhar cópia do Acórdão que vier a ser proferido à Procuradoria da República no Estado do Ceará, com fundamento no art. 16, § 3º, da Lei 8.443/1992 c/c art. 209, § 7º, do Regimento Interno do TCU.
	 Ante o exposto, voto por que seja adotada a deliberação que ora submeto a este Colegiado.
T.C.U., Sala das Sessões, em 4 de fevereiro de 2020.
MARCOS BEMQUERER COSTA
Relator